臺北高等行政法院判決
　　　　　　　　　　　　　　　　　　 95年度簡字第00739號
原　　　告　甲○○
被　　　告　財政部臺灣省北區國稅局
代　表　人　凌忠嫄（局長）住同上
　　　　　　送達代收人　乙○○.
上列當事人間因綜合所得稅事件，原告不服財政部中華民國95年
8 月1 日台財訴字第09500295460 號（案號：第00000000號）訴
願決定，提起行政訴訟。本院判決如下：
　　主  文
訴願決定及原處分關於89年度取自景文集團之利息所得逾新台幣
545,400 元及其罰鍰部分均撤銷。
原告其餘之訴駁回。
訴訟費用由被告負擔五分之一，餘由原告負擔。
　　事  實
一、事實概要：原告民國（下同）89年度綜合所得稅結算申報，
    經被告所屬新店稽徵所依查得資料核定利息所得新臺幣（下
    同）743,400 元，另查獲漏報配偶及受扶養親屬鐘榮助、鐘
    張月女營利、利息所得合計116,340 元，合併核課原告當年
    度綜合所得總額2,219,371 元，補徵應納稅額51,615元，並
    處罰鍰19,600元。原告不服，就取自張萬利利息所得743,40
    0 元及罰鍰部分申請復查，經被告95年3 月22日北區國稅法
    二字第0950007056號復查決定書（下稱原處分）駁回；原告
    仍不服，向財政部提起訴願，亦遭決定駁回，遂向本院提起
    本件行政訴訟。
二、兩造聲明：
　(一)原告聲明：
    1.撤銷訴願決定及原處分。
    2.被告應就系爭補徵應納稅額51,615元暨處罰鍰19,600元部
      分撤銷，並為適法之處分。
　(二)被告聲明：駁回原告之訴。
三、兩造之爭點：
  1.原告得否於本件爭執配偶及受扶養親屬鐘榮助、鐘張月女營
    利、利息所得合計116,340元部分？
  2.原告是否於89年度有系爭743,400元之利息所得？
　(一)原告主張之理由：
    1.查被告所屬新店稽徵所依查得資料核定利息所得743,400
      元，顯非正確。根據89年度原告收（退）票清單明細表，
      原告之總收入為500,400元，尚非被告查核之743,400元。
    2.根據原告提示之89年度收（退）票清單明細表末行刊載：
      發票人張勤簽發3 張支票面額各為130 萬元、250 萬元及
      200 萬元，經原告分別向銀行提示後，遭拒絕往來退票，
      有蓋有拒絕往來戶之支票影本可稽。而上開支票之利息以
      每月1 分8 厘計算，本金130 萬元之利息為23,400元，20
      0 萬元之利息為36,000元，250 萬元之利息為45,000元，
      依原告89年度之存摺列載之利息所得共為500,400 元，與
      被告查核即有未合。
    3.又被告指摘查獲漏報配偶及受扶養親屬鐘榮助、鐘張月女
      營利、利息所得合計116,340 元，與上開743,400 元合計
      為859,740 元，乃按所漏稅額42,837元分別處0.2 倍及0.
      5 倍罰鍰合計19,600元，亦有未當。查原告於87、88及89
      年度均依法申報綜合所得稅在案，茍有申報不符，僅為與
      被告認定之不同而已，依所得稅法規定，原告如有漏報情
      形，被告應通知補稅，焉能逕行認定為逃漏稅捐？
    4.當年景文案發生後，負責人張萬利潛逃國外，此乃眾所週
      知之事實，無庸舉證。嗣後原告持有之張勤支票分別遭拒
      絕往來退票之事實，已如前述。從而原告業已血本無歸，
      縱然利息所得猶有500,400 元，但與本金580 萬元之差距
      何其大也，是被告之處分顯失公平法則。
  (二)被告主張之理由：
    1.按「利息所得︰凡公債、公司債、金融債券、各種短期票
      券、存款及其他貸出款項利息之所得。」為行為時所得稅
      法第14條第1 項第4 類前段所明定。
    2.原告89年度借款予張萬利，借款本金分別為1,300,000 元
      、2,000,000 元及2,500,000 元，並約定按月利率1.8%計
      息，有臺灣臺北地方法院檢察署檢察官90年度偵字第1527
      9 號起訴書、景文集團張萬利等人涉嫌違反銀行法吸金之
      受害人總表可稽，並有景文高中被害人盧瑞財等人刑事告
      訴狀、景文高中債權人退票理由單繳交律師清冊影本及張
      秀香、林慧敏、原告談話筆錄可資佐證，被告遂依原告筆
      錄及其華僑商業銀行新店分行客戶帳戶往來明細報表所載
      之借款金額及期間，按約定利率核算原告貸出系爭款項89
      年度之利息所得743,400 元。原告主張未收到系爭利息所
      得云云，查案外人張萬利係景文技術學院、景文高中及景
      文集團董事長，自83年間起向上開兩校教職員及渠等親屬
      以「借款」名義吸收資金，借款期間3 個月至1 年不等，
      並按月利率1.5%至1.8%計算利息，於借款時開立張萬利本
      人、其配偶張蔡月桂、其子女張勤、張志平、張秀瑛及張
      秀香等人之個人支票交付債權人依本金、利息分別兌現。
      嗣景文集團於89年6 月出現退票財務危機，經臺灣臺北地
      方法院檢察署依法務部調查局臺北縣調查站移送偵辦證據
      予以起訴，有該院起訴書及受害人總表等資料可稽，足證
      張君確有向原告等人借款並支付利息之事實。依「景文集
      團張萬利等人涉嫌違反銀行法吸金之受害人總表」及原告
      談話筆錄載明原告借款予張萬利之本金、期間及利率，華
      僑商業銀行新店分行客戶帳戶往來明細報表列示原告將景
      文集團開立之付息支票均已兌領；次查張萬利89年度向原
      告實際借款5,800,000 元，而張萬利向景文高中教職員借
      款方式，係於借款同時開立本金及月息支票予債權人已如
      前述。參據卷附景文高中被害人刑事告訴狀及景文高中債
      權人退票理由單繳交律師清冊記載，自89年7 月1 日起所
      有債權人持有之支票始陸續退票，且遭退票金額多屬本金
      部分，原告89年度已收取借款期間之利息，其主張核不足
      採，原核定利息所得743,400 元並無不合，請予維持。
    3.至本件罰鍰部分，按「納稅義務人應於每年2 月20日起至
      3 月底止，填具結算申報書，向該管稽徵機關，申報其上
      一年度內構成綜合所得總額……之項目及數額，以及有關
      減免、扣除之事實，並應依其全年應納稅額減除……扣繳
      稅額及可扣抵稅額，計算其應納之結算稅額，於申報前自
      行繳納。」「納稅義務人已依本法規定辦理結算申報，但
      對依本法規定應申報課稅之所得額有漏報或短報情事者，
      處以所漏稅額2 倍以下之罰鍰。」為行為時所得稅法第71
      條第1 項前段及第110 條第1 項所明定。原告89年度漏報
      本人、配偶及受扶養親屬營利、利息所得合計859,740 元
      ，被告按所漏稅額42,837元分別處0.2 倍及0.5 倍罰鍰合
      計19,600元（計至百元止）。系爭利息所得既經維持已如
      前述，原處罰鍰並無違誤，請予維持。
　　理  由
一、按所得稅法第14條第1項第4類規定：「個人之綜合所得總額
    ，以其全年左列各類所得合併計算之︰…第四類︰利息所得
    ︰凡公債、公司債、金融債券、各種短期票券、存款及其他
    貸出款項利息之所得…。」第15條第1 項規定：「納稅義務
    人之配偶，及合於第17條規定得申報減除扶養親屬免稅額之
    受扶養親屬，有前條各類所得者，應由納稅義務人合併報繳
    。」第71條第1 項前段規定：「納稅義務人應於每年2 月20
    日起至3 月底止，填具結算申報書，向該管稽徵機關，申報
    其上一年度內構成綜合所得總額或營利事業收入總額之項目
    及數額，以及有關減免、扣除之事實，並應依其全年應納稅
    額減除暫繳稅額、尚未抵繳之扣繳稅額及可扣抵稅額，計算
    其應納之結算稅額，於申報前自行繳納。」及第110 條第1
    項規定：「納稅義務人已依本法規定自行辦理結算申報，但
    對依本法規定應申報課稅之所得額有漏報或短報情事者，處
    以所漏稅額2 倍以下之罰鍰。」
二、本件之爭執，在於：
  (一)原告得否於本件爭執配偶及受扶養親屬鐘榮助、鐘張月女營
    利、利息所得合計116,340元部分？
  (二)原告是否於89年度有系爭743,400元之利息所得？
三、關於該營利、利息所得116,340元部分：
  (一)按原告之訴，有起訴不合程式或不備其他要件之情形者，行
    政法院應以裁定駁回之，行政訴訟法第107條第1項第10款定
    有明文。又按稅捐稽徵法第35條第1項第1款規定：「納稅義
    務人對於核定稅捐之處分如有不服，應依規定格式，敘明理
    由，連同證明文件，依左列規定，申請復查：一、依核定稅
    額通知書所載有應納稅額或應補徵稅額者，應於繳款書送達
    後，於繳納期間屆滿翌日起算30日內，申請復查。」從而，
    如原告於起訴前未先行提起復查及訴願，逕提起撤銷訴訟，
    屬不備須經合法前置程序之要件，行政法院自得依首揭之規
    定，以裁定駁回原告之訴。
  (二)本件關於原告配偶及受扶養親屬鐘榮助、鐘張月女營利、利
    息所得合計116,340 元部分，未據原告申請復查，此有復查
    申請書在原處分卷可按，是原告逕於本件再事爭執，依前揭
    之規定，於法自有未合，應予駁回。
四、關於原告是否於89年度有系爭743,400元之利息所得部分：
  (一)按個人綜合所得稅採收付實現制，意即以個人對於收入客體
    已取得物權之使用、收益及處分之實際支配狀態，以認定收
    入之實現。而民法第207條第1項所謂利息不得滾入原本再生
    利息，係限制債權人不得片面將利息滾入原本，若經債權債
    務雙方之同意，約定將利息滾入原本，即非法所不許 (最高
    法院41年度台上字第1105號判例意旨參照) ；又動產所有權
    之移轉，雖以現實交付為原則，但亦容許指示交付、簡易交
    付及占有改定之方式為之（民法第761 條參照），而利息滾
    入原本者，即如占有改定之情形，自應發生物權移轉效力。
    又借款人對其所取得之利息既已取得物權之實際支配權能，
    自應認該筆利息所得已實現並完成歸屬於借款人，如借款人
    決定將利息滾入原本時，應屬取得利息所得後之另一投資處
    分行為，自不影響前開已實現之利息所得；至於事後滾入原
    本而已實現之利息，如發生貸款人無法返還之情事，係屬另
    一借貸損失之發生，不僅與原滾入原本之利息收入無關，且
    在現行個人綜合所得稅制下，利息收入項下亦不認列成本及
    損失，因此此等損失，亦不構成計算所得之減項，均合先指
    明。
  (二)查張萬利為景文技術學院、景文高中及景文集團之董事長，
    原告則在景文高中任職，張萬利因景文集團轉投資致週轉陷
    於困境，為應付銀行及民間貸款利息支出之情形下，與其配
    偶張蔡月桂及子女張勤、張志平、張秀瑛、張秀香等人基於
    犯意聯絡，由張萬利以學校須興建大樓等各種理由，向前開
    二校之教職員及渠等親屬等其他不特定多數人，以借貸名義
    吸收存款資金，約定借期以三個月至一年不等，利息按月息
    1.5%至1.8%計算，並於借款當時即開立張萬利、張蔡月桂、
    張勤、張志平、張秀瑛及張秀香等人之個人支票支付各期利
    息及到期本金，其間，原告陸陸續續出借不等之款項，於系
    爭年度則出借3筆借款，本金分別為130萬元、200萬元及250
    萬元，按月息1.8%計算利息，每月分別為23,400元、36,000
    元及45,000元，而張秀瑛於取得原告前開款項後，即指示景
    文集團總管理處財務部人員作帳，據以製作借款備查卡及每
    月借款到期月報表等資料，並開立張勤及張秀瑛為發票人之
    支票以支付前開利息及償還本金等情，業據原告於92年10月
    13日自承暨張秀香於台北市調查處調查時坦承不諱，此有原
    告談話筆錄及張秀香調查筆錄在原處分卷可按，互核所述相
    符，並有台北市調處查扣記載原告為債權人之借款備查卡在
    原處分卷可稽，足認原告於89 年度確有借款580萬元予張萬
    利，而約定按月利率1.8%計算收取利息等情為事實。
  (二)又查，依華僑商業銀行92年5月28日（92）僑銀新店字第079
    號函所附之原告資金往來明細帳所示，原告上開帳戶自89年
    1月4日起至89年5月30日止，票據交換存入（代號P24003）2
    3,400元6筆、36,000元5筆及45,000元5筆，合計545,400元
    ，是被告主張原告於89年度自張萬利收取利息於此範圍內核
    屬有據。原告主張應予剔除89年1月4日票據交換存入之45,0
    00元部分，核綜合所得稅採現金收付制，該票據雖由原告於
    88年底存入交換，惟既於89年度兌現，則自屬原告89年度之
    所得，原告此部分之主張，於法無據。
  (三)續依上開原告資金往來明細帳所示，原告上開帳戶雖於89年
    5月12日存入（代號P20001）45,000元，惟查其代號並非票
    據交換存入之代號P24003，且再對照以原告提出之存摺影本
    所示，係現金存入，被告未舉證該現金亦係來自張萬利集團
    ，尚不得遽信為該250萬元之利息；又原告上開帳戶雖自89
    年6月30日起至89年11月15日止，另尚票據交換存入36,000
    元3 筆及45,000元1 筆，合計153,000 元，惟查，上開4 筆
    之同日另均記載有同金額之支出（代號P11101），再對照以
    原告提出之存摺影本所示，益證該4 筆票款均已退票，並未
    兌現；從而，雖原告於92年10月13日曾自承89年領取有利息
    743,400 元，然既無證據證明原告另有取得該45,000元及15
    3,000 元之利息，則原處分關於此部分之認定事實，於法即
    屬有違。
  (四)再查，綜合所得稅採結算申報制，原告為納稅義務人，既有
    前開利息所得而未依前揭所得稅法第71 條第1項規定申報，
    已構成客觀之違章事實；再者，原告既已現實領取現金利息
    ，則依社會大眾一般知識，應知其利息已賺得。若謂此等情
    形不知獲利已取得，縱令無故意，相較於社會普遍常識，亦
    難謂為無過失。故被告以原告漏報前開利息所得且無扣繳憑
    單，按其所漏稅額處以0.5 倍之罰鍰，並未違反「稅務違章
    案件裁罰金額或倍數參考表」規定，亦無裁量怠惰、裁量逾
    越或裁量濫用之違法情事，亦屬合法。
五、綜上所述，本件關於原告配偶及受扶養親屬鐘榮助、鐘張月
    女營利、利息所得合計116,340 元部分，未據原告申請復查
    ，原告就此部分之起訴不合法，應予駁回。關於取自景文集
    團利息部分，就其補徵稅額部分之原處分及訴願決定，在漏
    報所得545,000 元之範圍內均無違誤，原告訴請撤銷，為無
    理由，應予駁回；至漏報所得逾545,000 元部分，於法無據
    ，原告訴請撤銷，為有理由，應予准許；就其裁罰部分之原
    處分及訴願決定，亦同僅在漏報所得545,000 元之範圍內無
    違誤，爰撤銷之，由被告重新計算裁罰，原告訴請撤銷，為
    有理由，應予准許。本件屬應行簡易訴訟程序事件，爰不經
    言詞辯論逕行判決如主文所示。
據上論結，本件原告之訴為一部有理由，一部無理由，爰依行政
訴訟法第104 條、民事訴訟法第79條，判決如主文。
中　　華　　民　　國　　96　　年　　5　　 月　　22　　日
                  第  五  庭  法  官　王　碧　芳
上為正本係照原本作成。
本件以訴訟事件所涉及之法律見解具有原則性者為限，始得於本
判決送達後20日內向本院提出上訴狀並表明上訴理由，如已於本
判決宣示後送達前提起上訴者，應於判決送達後20日內補具上訴
理由（均按他造人數附繕本），且經最高行政法院許可後方得上
訴。
中　　華　　民　　國　　96　　年　　5 　　月　　22　　日
                              書記官  徐  子  嵐
